【裁判字號】    92,判,470
【裁判日期】    920429
【裁判案由】    營利事業所得稅
【裁判全文】
最  高  行  政  法  院  判  決                    九十二年度判字第四七○號
    上  訴  人  臺灣中小企業銀行股份有限公司
    代  表  人  甲○○
                丙○○
    代  表  人  乙○○
右當事人間因營利事業所得稅事件，上訴人對於中華民國九十一年五月十五日臺北高
等行政法院九十年度訴字第五六二八號判決，提起上訴，本院判決如左：
    主  文
原判決廢棄。
訴願決定及原處分（復查決定）均撤銷。
第一審及上訴審訴訟費用均由被上訴人負擔。
    理  由
本件上訴人起訴主張：一、上訴人經營短期票券之經紀、自營業務，於民國八十六年
度營利事業所得稅結算申報，列報全年所得額新臺幣（下同）五、五一五、四八二、
一九一元，扣繳稅款一○○、九八八、○四九元，經被上訴人初查結果，以上訴人承
作債券附買回交易屬前手持有期間利息之扣繳稅款一九、六六一、一四九元，非屬上
訴人所有，乃否准前手利息扣繳稅款一九、六六一、一四九元抵繳上訴人本期應納稅
款，核定上訴人本期尚未抵繳之扣繳稅款為八一、三二六、九○○元。惟依財政部六
十四年九月四日台財稅第三六四四○號及七十五年七月十六日台財稅第七五四一四一
六號函釋規定，營利事業依債券持有期間獲取之利息收入申報所得，持有人為真正納
稅義務人。財政部為簡便扣繳程序，以付息時之持票人為納稅義務人，就全部利息一
次扣繳所得稅，並根據持票人之身分證明，依法填報扣繳憑單，已違反所得稅法第八
十八條扣繳義務人應向納稅義務人扣繳之規定。所得稅法第七十一條所明定之扣繳制
度，於所得人收到收入時即先行預扣部分稅款，故扣繳單位發給所得人之扣繳憑單，
自可在申報所得稅時全數扣繳。訴願決定將於領息日前買入債券而成為最後持券人所
被扣繳之稅款，部分視為扣繳他人之所得稅款，限定應以自行繳納之稅款始有扣繳稅
款抵繳結算申報之應納稅額之適用，擴大解釋所得稅法，係增加法律所無之限制，顯
已違反扣繳精神及法律之規定。二、持票領息人於領息時繳付稅款，核定時又以持票
人非自行繳納而否准扣抵稅額，令人不解；再依財政部六十四年九月四日台財稅第三
六四四○號函釋辦理，扣繳憑單僅有一份，是以前手無從抵繳其應納稅額；另債券於
付息間買賣，亦無法提示以出售人為納稅義務人之扣繳憑單，買賣雙方得以約定所得
人更改為債券買受人，出售抵繳權利予買受人，惟訴願決定竟稱持票人取得該部分扣
繳稅款，係屬私經濟交易移轉租稅抵扣權，否准抵繳稅款，自有未洽。財政部驟然改
變核定原則，違反行政先例，增加於法無據之租稅負擔，有違信賴保護原則，且其行
政行為違反稅法規定，基於法律優越原則，應屬無效。三、依財政部七十五年七月十
六日台財稅第七五四一四一六號函釋，買方取得債券之成本不包括利息收入，因未屆
付息日，利息收入自包含付息日時應被扣繳之稅款。另依財團法人中華民國證券櫃檯
買賣中心證券營業處所買賣有價證券業務規則第五十一條規定，債券於兩兌息期間內
購入時，將自上次付息日至成交日間原屬賣方所有之利息併同成交價金支付於賣方，
故後手買方所支付者，應屬墊付前手賣方利息收入，而非屬購進債券之成本。訴願決
定以本案前手利息相對之扣繳稅款為前手所有，購入債券之價款，應按減除前手利息
之扣繳稅款後之餘額給付前手，其按全額給付，則該部分扣繳稅款，應轉入為債券成
本，明顯與上揭財政部函釋及櫃檯買賣中心規定不符，為此求為撤銷原處分及訴願決
定等詞。
被上訴人則以：一、所得稅法第七十一條及第九十九條雖分別規定：納稅義務人得以
暫繳及扣繳款抵繳結算申報之應納稅額及憑扣繳憑單抵繳稅款，惟亦限定應以自行繳
納之稅款始有其適用。另財政部六十四年九月四日台財稅第三六四四○號及七十五年
七月十六日台財稅第七五四一四一六號函釋雖核示營利事業買賣公債，可按持有期間
列報利息收入，並未規定營利事業於兩付息日間買回公債，按持有期間列報利息收入
，即得以全期扣繳稅款抵繳其申報應納稅額。本案上訴人於利息兌領日前買回公債，
前手兌領之利息及扣繳稅款均為前手所有，依規定既不列為上訴人之利息收入，亦非
扣繳稅款之實際納稅義務人，縱扣繳憑單係以上訴人名義開立，依實質課稅原則，自
不得以之抵繳當年度營利事業所得稅之應納稅款。又所得稅法並無前手利息所得之扣
繳稅款准由後手抵繳其應納稅額之規定，而上訴人亦未將系爭扣繳稅款所含其前手利
息之金額合併申報營利事業所得稅，自無依所得稅法第七十一條規定，就前手利息之
扣繳稅款抵繳其營利事業所得稅，是被上訴人將系爭否准認列之扣繳稅款轉列為債券
成本，自出售資產增益項下減除，符合收入成本配合原則。二、依所得稅法第七條第
四項及第八十九條第一項第二款規定意旨，得為扣繳稅額抵繳應納稅款之對象為應將
利息所得申報，繳納所得稅，並承擔納稅義務者。是第三人取得利息所得部分，是否
得抵繳應納稅款，核與上訴人無關，縱令事實上係由其代繳稅款，並不能因此變更公
法上納稅義務之主體，而僅能由該第三人依法抵繳，上訴人自無以自己名義請求抵繳
稅款之權利。三、上訴人八十六年度帳載利息收入與扣繳憑單載記之利息所得總額並
不相當，亦未於期末調整，然其將含前手息之扣繳稅額併同申報抵繳稅額，已不具誠
實申報之要件，依行政程序法第一百十九條第二款規定，其信賴不值得保護。又課稅
處分僅在確認人民依法應負擔之稅捐債務，並非因該行政處分而創設出新的不利益負
擔，既然稅捐債務自始存在，即無信賴保護之問題。再者，上訴人空言信賴保護，卻
未具體指明課徵本稅之行政處分，會對其造成何種權利侵害結果，其空言信賴保護，
不足以據為否定原處分合法性之正當依據。此外，所得稅法有關扣繳稅額得否抵繳稅
款之規定，適用迄今並未變更，被上訴人亦無對之改變核課方式。又因上訴人營利事
業所得稅結算申報採會計師查核簽證申報，被上訴人無需就各案件逐案逐項查核，或
逕採暫按書面審核核定方式，致造成上訴人投機不合法之申報方式，然被上訴人發現
後依稅捐稽徵法第二十一條及營利事業所得稅結算申報書面審核案件抽查辦法之規定
，予以抽查核定，自屬於法有據等語，資為抗辯。
原判決駁回上訴人在第一審之訴，係以：本案所論及債券「前手息」，乃為區分上訴
人所持有債券期間申報所得之利息，及非上訴人持有（即其前手持有）期間，上訴人
未申報所得之債券利息，而予名詞分野界定者。即債券於兩付息日間移轉，屬於前手
持有期間其應（所）得之利息。按一般公債、公司債、金融債券等因載有約定之利率
，債券持有人依民法第六十九條、第七十條規定，對於此項約定利息按權利存續期間
之日數，取得其法定孳息。此項利息未獲支付前，如將債券移轉，依同法第二百九十
五條前段規定，推定其隨同原本移轉於受讓人，形式上雖由後手即上訴人向付息機構
領取，惟於債券移轉時，已由後手為期前清償，代為墊付與前手。此觀財團法人中華
民國證券櫃檯買賣中心證券商營業處所買賣有價證券業務規則（以下稱櫃檯買賣中心
業務規則）第五十一條第一項規定即明。故後手即上訴人雖依財政部六十四年九月四
日台財稅第三六四○號函認持有付息機構開立以其為納稅義務人之扣繳憑單，但其實
際並非該利息之取得人，其僅係向付息機構取回其先代墊之利息金額而已，此亦何以
財政部七十五年七月十六日台財稅第七五四一四一六號函准予後手即上訴人得以按其
自己實際持有期間，依債券之面額及利率計算利息所得之原因。依前揭櫃檯買賣中心
業務規則第五十一條規定，債券買賣係採除息交易，是「成交價金」並不包括前手息
。再者，前手息連同後手持有期間之利息，由付息機構於付息時，一次扣繳利息所得
稅。若前手息係為證券交易所得，即不生扣繳利息所得問題。故上訴人買回時付與前
手者為利息，其於利息兌領日向付息機構領取者，亦為利息，且係因以往中央銀行發
行乙種國庫券利息所得中途轉讓，採分段課徵所得稅之手續繁瑣，為簡化稽徵作業及
扣繳手續，乃就中央政府建設公債甲種債票利息，改以付息時之債票持有人就全部利
息一次扣繳所得稅，以資簡化，由財政部以上開六十四年函釋實施，均與證券交易所
得無關。又如前手為營利事業時，依所得稅法第二十二條第一項及前揭財政部七十五
年函釋，因採權責發生制應列報其持有期間之「利息」，即明認該前手息為「利息」
，上訴人主張前手息為證券交易所得，自無可採；亦即不論前手為個人或營利事業，
該前手息均應為利息。另個人會計基礎雖採用現金收付制，僅係稅捐稽徵機關較不易
查悉其所得而已，並非謂其即可免除申報納稅義務。再查上訴人向付息機構領取之前
手息部分之利息，因上訴人非該期間之債券持有人，自無法取得該期間之孳息，雖上
訴人與前手利用債券買賣使上訴人成為利息之兌領人，並因財政部上開六十四年函釋
，使上訴人成為扣繳憑單上該利息之納稅義務人；然前手息為利息所得，為所得稅法
第十四條第一項第四類規定之應稅所得，並非減、免稅所得，亦非所得稅法第十七條
規定之扣除額，上訴人雖為扣繳憑單所列之納稅義務人，惟其實際就該部分並無所得
，故財政部七十五年函釋基於實質課稅之精神，准上訴人僅就其實際持有期間之利息
收入申報利息所得，上訴人並未申報前手息部分之利息所得，此為上訴人所不爭執者
，亦有其利息收入調節表附於原處分卷可參。復依所得稅法第七十一條第一項規定，
有所得即應依法課稅，反之，無所得亦未繳納稅款，即不應有抵繳稅款或申請退稅情
事。上訴人既未將前手息併入其所得稅申報納稅，而該前手息並非減、免稅所得，亦
非法定扣除額，則基於權利義務相對之原則，其以上訴人名義扣繳之稅額，自亦不得
用以抵繳其應納稅款或申請退還。又上訴人於買回債券時，雖有墊付前手息之事實，
惟係因債券買賣之約定所致，而公法上租稅權利義務係屬公法強制規定，非可由當事
人任意轉讓，縱令事實上係由納稅義務人代繳稅款，並不能因此變更公法上納稅義務
之主體，是該扣繳稅款係對前手息之真正取得者為扣繳。被上訴人因營利事業所得稅
之調查核課向採選案及選項查核方式，尤以上訴人等票券金融業者之營利事業所得稅
結算申報均採會計師查核簽證申報，被上訴人原無就各案件逐案逐項查核，或逕採暫
按書面審核核定之方式，致造成上訴人等投機不合法之申報方式，被上訴人於發覺後
依據稅捐稽徵法第二十一條規定及營利事業所得稅結算申報書面審核案件抽查辦法之
規定，予以抽查核定，並無不合。所得稅法有關扣繳稅額得否抵繳稅款之規定並未變
更，被上訴人亦無對之改變核課之函釋或方式，本件並無信賴保護原則或司法院釋字
第五二五號解釋之適用。況核定稅額行為，屬負擔處分，是否有信賴保護原則之適用
，本有存疑，縱認較不利之負擔處分亦應適用信賴保護原則，惟依所得收付實現原則
，有所得者方得以其預繳之稅款抵繳己應付之稅款，是本件上訴人自不能以被上訴人
前未曾發現其以（他人之）前手息扣抵己之稅款，即逕謂本件有信賴保護原則適用之
餘地，所稱殊無足取。從而被上訴人將系爭屬前手利息所得之扣繳稅款否准認列抵繳
上訴人應納營利事業所得稅額，並無違誤，訴願決定予以維持，亦無不合等詞，為其
判斷之基礎。
本院按：租稅法所重視者，應為足以表徵納稅能力之經濟事實，而非其外觀之法律行
為，故在解釋適用稅法時，所應根據者為經濟事實，不僅止於形式上之公平，應就實
質上經濟利益之享受者予以課稅，始符實質課稅及公平課稅之原則。系爭債券附條件
買回之交易，上訴人形式上出售債券予客戶，並不考慮該債券之票面利息及市價，僅
協議於一段期間以約定利率（非票面利率）計算之本利和，向客戶買回債券；而「債
券實體」則交由買方特約之金融機構代為保管，由該金融機構出具「債券存摺」辦理
交割。在法律形式上，雖與一般買（賣）斷交易相同，唯一差異在於另有「買回」之
約定。然就經濟事實而言，判斷系爭債券附條件買回交易為「融資」或「買賣」行為
，應依其交易實質為準，不得拘泥於其書面契約所用之辭句。凡投資債券之買賣雙方
，其與債券本身有關之報酬與風險，諸如債券票面利息之歸屬，利率波動之風險等，
倘未發生由賣方移轉於買方之效果，則不生「買賣」之實質，而係以債券作為擔保之
「融資」行為；即買方融資予賣方，賣方則支付融資利息予買方（中華民國會計研究
發展基金會八十年十月二十九日（八○）基秘字第一四四號函參照）。本件上訴人從
事系爭債券附條件買回交易，其債券之報酬與風險並未移轉於買方，其經濟事實為「
融資」行為。則上訴人所得除按債券票面利率計算持有期間之利息收入外，如有因融
資交易所賺取票面利率與約定利率間之利息差額，即應核實認列利息所得，予以課稅
。被上訴人所舉財政部七十五年七月十六日台財稅第七五四一四一六號函釋，既謂：
「營利事業或個人『買賣』國內發行之公債、公司債及金融債券，買受人若為營利事
業，可由該事業按債券持有期間，依債券之面值及利率計算『利息收入』，．．．。
」，係就債券單純買賣而為立論。對於系爭債券附條件買回交易，其具融資性質者，
應無適用之餘地。本件原處分囿於上開函釋，僅就上訴人持有債券期間之利息收入核
定所得，對於上訴人上述實質上之所得未予究明，尚非符合實質課稅原則之本旨。且
「憲法第十九條規定人民有依法律納稅之義務，固係指人民有依據法律所定之納稅主
體、稅目、稅率、納稅方法及納稅期間等項而負納稅義務之意，然課人民以繳納租稅
之法律，於適用時，該法律所定之事項若權利義務相關連者，本於法律適用之整體性
及權利義務之平衡性，當不得任意割裂適用。」業經司法院釋字第三八五號解釋在案
。又「納稅義務人有左列各類所得者，應由扣繳義務人於給付時，依規定之扣繳率或
扣繳辦法，扣取稅款，並依第九十二條規定繳納之：一、．．．二、機關、團體、事
業或執行業務者所給付之薪資、利息、．．．。」為行為時所得稅法第八十八條所明
定。故利息所得者，應由扣繳義務人於給付時，扣取稅款，並將所扣稅款向國庫繳納
；而依同法第七十一條第一項前段、第九十九條及第一百條之規定，扣繳稅款於結算
申報時當可用以抵繳應納稅額；此為義務與權利相互關連之規定，不容割裂適用。另
財政部六十四年九月四日台財稅第三六四四○號函釋：「主旨：中央政府建設公債甲
種債票之利息，應由付息機構於付息時，按照所得稅法第八十八條、第八十九條、第
九十二條及各類所得扣繳率表等規定，扣繳利息所得稅款，並以付息時債票持有人為
納稅義務人，向稽徵機關填報扣繳憑單，並依同法第九十四條規定，將扣繳憑單填送
納稅義務人。說明：二、本債票無論曾否轉讓，均應由付息機構，以付息時之持票人
為納稅義務人（記名式者為最後記名之人）就全部利息一次扣繳所得稅；並根據持票
人之身分證明，依法填報扣繳憑單。納稅義務人為中華民國居住之個人或營利事業，
應將該項利息所得，依法合併當年度所得申報所得稅。」本件上訴人為系爭債券付息
時之持票人，因上開財政部六十四年九月四日台財稅第三六四四○號函釋，遭強制課
以系爭全部利息扣繳稅款之義務，既依法律之形式；而於結算申報時，被上訴人竟主
張其雖被扣繳系爭稅款但非實際納稅義務人，否准扣繳稅款抵繳應納稅額之權利，反
採經濟之事實。對於同一系爭所得，權利義務相關連之事項，而為不同認定，並均以
不利於上訴人者為其準據，顯然割裂適用法律，揆諸前開司法院第三八五號解釋及說
明，即有可議。再者「涉及租稅事項之法律，其解釋應本於租稅法律主義之精神，依
各該法律之立法目的，衡酌經濟上之意義及實質課稅之公平原則為之。」復經司法院
釋字第四二○號解釋在案。上開解釋固然肯定實質課稅原則在稅法之適用，但亦闡明
在適用上仍應嚴守租稅法律主義。又「納稅義務人應於每年二月二十日起至三月底止
，填具結算申報書，向該管稽徵機關，申報其上一年度內構成綜合所得總額或營利事
業收入總額之項目及數額，以及有關減免、扣除之事實，並應依其全年應納稅額減除
暫繳稅額、尚未抵繳之扣繳稅額及可扣抵稅額，計算其應納之結算稅額，於申報前自
行繳納。但短期票券利息所得之扣繳稅款，不得減除。」為行為時所得稅法第七十一
條第一項所明定（現行法於同條項但書增列：「營利事業獲配股利總額或盈餘總額所
含之可扣抵稅額」，不得減除）。故扣繳之稅款，除所得稅法第七十一條第一項但書
所列舉或法律別有規定者外，可於結算申報時，抵繳應納稅額。是則本於租稅法律主
義之精神，扣繳稅款既為公法上明定納稅義務人之租稅抵稅權，除法律別有規定外，
自不得以實質課稅為由，否准納稅義務人抵繳應納稅額。本件上訴人從事系爭債券附
條件買回之交易，為付息時之債票持有人，依前開財政部六十四年九月四日台財稅第
三六四四○號函謂：「．．．應由付息機構於付息時，按照所得稅法第八十八條、第
八十九條、第九十二條．．．扣繳利息所得稅款，並以付息時債票持有人為『納稅義
務人』」，既已肯認上訴人為所得稅法第八十八條之納稅義務人，即非營利事業所得
稅查核準則第九十條第三款所指「扣繳他人之所得稅款」者。況所得稅法又無除外規
定，自應可用以抵繳應納稅款；乃原處分以實質課稅為由，否定上訴人為實際納稅義
務人，進而否准其租稅抵稅權，顯然添加法律所無之限制，違反租稅法律主義。訴願
決定未予糾正，均有可議，原判決未察遞予維持，即有違誤。上訴意旨指摘原判決違
背法令，求為廢棄，為有理由，爰將原判決廢棄，並撤銷訴願決定及原處分（復查決
定），由被上訴人另為適法處分，以期合法。
據上論結，本件上訴為有理由，爰依行政訴訟法第二百五十六條第一項、第二百五十
九條第一款、第九十八條第三項前段，判決如主文。
中    華    民    國    九十二      年      四        月      二十九    日
                    最 高 行 政 法 院  第 四 庭
                                審 判 長 法  官      廖  政  雄
                                         法  官      趙  永  康
                                         法  官      林  清  祥
                                         法  官      鍾  耀  光
                                         法  官      姜  仁  脩
右  正  本  證  明  與  原  本  無  異
                                         法院書記官  張  雅  琴
中    華    民    國    九十二      年      四        月      三十      日


司法院資訊處製作；財團法人民間司法改革基金會備份。
